臺灣高等法院刑事裁定
110年度聲再字第145號
再審聲請人
即受判決人  周麗蘭




上列聲請人因銀行法等案件，對於本院103年度金上重訴字第50 
號，中華民國107年12月19日第二審確定判決（原審案號：臺灣
臺北地方法院102年度金重訴字第9、20號、102年度金訴字第17
號，起訴案號：臺灣臺北地方檢察署101年度偵字第25321、2532
2號、102年度偵字第5258號暨移送併辦案號：臺灣桃園地方檢察
署102年度偵字第16557號、臺灣臺北地方檢察署103年度偵字第2
1497、21498號、104年度偵字第15841號、臺灣新北地方檢察署1
03年度偵字第27120號），聲請再審，本院裁定如下：
    主  文
再審之聲請駁回。
    理  由
一、聲請意旨略以:
  ㈠原確定判決事實欄三認定：「嚴程德自每幅畫作收取之新臺
    幣（下同）10萬元價金中，提出1,000元給總理行銷業務之
    黃文政、周麗蘭夫婦」；另原確定判決理由欄關於前開1,00
    0元之說明則以：「嚴程德於偵查中證稱：黃文政和周麗蘭
    是業務總管…銷售畫作的10萬元，21,000元是業務獎金，其
    中1,000元是給周麗蘭及黃文政的獎金，沒有作為公司營運
    的特定用途」、「周麗蘭亦坦承：所有會館賣出的畫作每幅
    我都可以拿到1,000元…」似認定銷售每幅畫作價金中之1,00
    0元係給黃文政、周麗蘭2人，並據以認定周麗蘭係業務總管
    。惟依聲請人發現之新證據即101年11月13日查扣筆記本(再
    證2：市調處證物編號D-7-7，下稱聲請人之筆記本)其中101
    年3月份記載：「Cost1,000元、獎金20,000元」等文字觀之
    ，該Cost(即成本）係與「獎金」分別記載，可認為系爭1,0
    00元係作為成本開支，而非供作周麗蘭或黃文政之獎金甚明
    ，原確定判決對該新證據即101年11月13日查扣之筆記本未
    置一語，顯未予調查斟酌，該筆記本自屬具備新規性之新證
    據無疑。
  ㈡原確定判決認定：「嚴程德係美商圓緣文化創意股份有限公
    司（下稱美商圓緣公司）、德懿國際股份有限公司（下稱德
    懿公司）、元映文化創意股份有限公司（下稱元映公司）之
    實際負責人，周麗蘭與黃文政均係德懿公司之業務最高主管
    ，黃文政為德懿公司之推案總經理，黃文政及周麗蘭均為德
    懿公司、元映公司之行為負責人。」惟查，共同被告黃文政
    在二審稱：「楊金龍所提的是我掛在他名下的業績，因為他
    當時負責竹北館，原本他接的是林璿筑，是美商圓緣真正登
    記的總經理，他接手圓緣，我想他可能忘記了，應該是林璿
    筑的業績掛在竹北館，他是負責竹北館，不是我…」足見真
    正之業務總管、真正總經理應是林璿筑。現經聲請人發現，
    依經濟部商工登記等資料（再證3)，美商圓緣公司之負責人
    確為林璿筑；且該公司曾於民國100年11月15日與中國四川
    省南充市文體局簽訂「文化創意事業交流合作意向書」，林
    璿筑當時即以美商圓緣公司臺灣區總經理身分代表簽約（再
    證4)。前開證據均未曾於事實審提出，即尚未經原確定判決
    調查斟酌，自具有證據之新規性。另依黃文政於本案二審提
    出之美商圓緣公司真跡畫作所有權狀（見二審卷，黃文政10
    7年7月17日刑事上訴理由㈡狀，上證3，第2頁），該權狀下
    方有「林璿筑」之簽名及蓋章，可證林璿筑以「美商圓緣公
    司臺灣分公司」代表人之身分，製作並發行該所有權狀。則
    從上開證據綜合觀察判斷，足以認定「林璿筑」確有其人、
    「林璿筑」確為「美商圓緣公司臺灣分公司」代表人及真正
    業務總管、真正之總經理，原確定判決認定周麗蘭為運作10
    18專案之業務總管乙節顯難維持。
  ㈢綜上，本案發現之新證據本身可單獨或結合先前已經存在卷
    內之各項證據資料，予以綜合判斷觀察，認為足以動搖原有
    罪之確定判決，請依法賜准再審之機會，以避免冤獄等語。
二、按有罪之判決確定後，為受判決人之利益聲請再審，必其聲
    請之理由合於刑事訴訟法第420條第1項所定情形之一，或第
    421條所定有足生影響於判決之重要證據漏未審酌者，始足
    當之。再刑事訴訟法第420條第1項第6款關於得為再審之原
    因規定，雖修正為「因發現新事實或新證據，單獨或與先前
    之證據綜合判斷，足認受有罪判決之人應受無罪、免訴、免
    刑或輕於原判決所認罪名之判決者」，並增列第3項：「第1
    項第6款之新事實或新證據，指判決確定前已存在或成立而
    未及調查斟酌，及判決確定後始存在或成立之事實、證據」
    ，但仍須以該所稱的新事實或新證據，確實足以動搖原確定
    判決所認定的犯罪事實，亦即學理上所謂的確實性（或明確
    性、顯著性）要件，必須具備，方能准許再審。而聲請再審
    案件之事證，是否符合此項要件，其判斷當受客觀存在的經
    驗法則、論理法則所支配，並非聲請人任憑主觀、片面自作
    主張，就已完足。故倘聲請人所主張之新事實或新證據，自
    形式上觀察，根本與原判決所確認之犯罪事實無何關聯，或
    單獨或與先前之證據綜合判斷，無法產生合理懷疑，不足以
    動搖原確定判決所認定之事實者，或對判決確定前已存在且
    已審酌之證據、事實，自為不同之評價，當然無庸贅行其他
    無益之調查，即不能據為聲請再審之原因，自無准予再審之
    餘地。
三、經查：
　㈠聲請人係聲請人之筆記本其中101年3月份記載：「Cost1,000
    元、獎金20,000元」等文字、美商圓緣公司之負責人為林璿
    筑之經濟部商工登記資料、美商圓緣公司曾於100年11月15
    日與中國四川省南充市文體局簽訂「文化創意事業交流合作
    意向書」為新證據，主張依刑事訴訟法第420條第1項第6款
    「發現新事實、新證據」之規定聲請再審。　
　㈡原確定判決綜合全案辯論意旨及調查證據所得，依法認定聲
    請人有銀行法第125條第3項、第1項後段之法人之行為負責
    人違反非銀行不得經營收受準存款業務達1億元以上之規定
    之犯行，已詳敘認定犯罪事實所憑之證據及認定之理由。經
    核原確定判決認定聲請人犯行之證據、理由、採證法則及法
    律適用，均無違法或違背經驗、論理法則之處，洵屬妥適。
　㈢聲請人之筆記本尚不足以動搖原確定判決所認定的犯罪事實
    ，茲分述如下：
　⒈觀之聲請人之筆記本，其中提到「Cost1,000元」部分係以直
    式記載，其完整記載（如附件）為，「Cost1,000元、獎金2
    0,000元、稅金5,000元、管銷3,000元（UAN）、EPS1,0000
    元、業主1,000元」，業主1,000元下畫一橫線，橫線下記載
    40,000元等文字，由此可知，此段直式記載之文字簡略，無
    從自此簡略記載明瞭所指為何，且與1,000元有關之記載除
    了「Cost1,000元」外，尚有「業主1,000元」，自難遽以認
    定系爭1,000元即指「Cost1,000元」。
　⒉證人即「限量複製畫1018專案」（下稱1018專案）主導、策
    畫者嚴程德於偵查中證稱：黃文政和周麗蘭是業務總管，其
    他都是業務副總，業務副總是負責業務推廣，總管就是統籌
    業績；撥給元映公司貨款時，客戶是撥7,800元，公司是支
    出8,000元，其中200元就是周麗蘭額外的獎金，因此周麗蘭
    才會去接元映公司的負責人，並不是我要周麗蘭去當負責人
    ，周麗蘭就會去等語（見他1294卷三第246至249頁），其於
    原確定判決之一審亦證稱：德懿公司業務實際負責運作的是
    黃文政及周麗蘭，元映公司則是周麗蘭，公司的資金、行政
    由我在管理；周麗蘭及黃文政不屬於各會館，他們負責所有
    會館總業務，包含臺灣加盟複製畫推案及大陸銷售畫的部分
    ，都是黃文政及周麗蘭處理；業務總管就是複製畫的推案及
    銷售畫作，除了月例會外，平常工作上有什麼狀況黃文政及
    周麗蘭會向我回報；銷售畫作的10萬元，2萬1,000元是業務
    獎金，其中1,000元是給周麗蘭及黃文政，剩餘的2萬元由德
    懿公司依銷售職位分配發放；（剛才提到）給黃文政、周麗
    蘭的業務獎金1,000元，沒有作為公司營運的特定用途，單
    純是獎金；黃文政沒有領固定薪水，所以1,000元是推案津
    貼，黃文政在整個公司的正式職稱為推案總經理，就是這個
    案子的總經理等語（見原確定判決之一審卷五第96至107頁
    ），核與證人即嚴程德之私人助理莊志瑋證稱：關於嚴程德
    所稱每幅畫作1,000元業務獎金是給黃文政、周麗蘭；周麗
    蘭有取得之額外獎金200元部分，確有其事，嚴程德有說這
    是他們約定好的（見偵25321卷三第86頁及反面）；黃文政
    除了領德懿公司的業務獎金，還有固定向我請領每個月銷售
    總量每幅1,000元的獎金等語（見原審卷五第140頁）相符，
    況周麗蘭於警詢、偵查亦坦承：所有會館賣出的畫作每幅我
    都可以拿到1,000元，大部分是莊志瑋拿現金給我，由我統
    一管理；支付給客戶每月7,800元的款項，每次也是莊志瑋
    拿8,000元給我，我扣留其中的200元，拿到的8,000元我會
    簽收等語（見偵25321卷三第29至30、39頁），並有扣案之
    「應撥款項」明細中每幅畫作均撥付8,000元予投資人之記
    載（見他1294卷六第110頁），足認周麗蘭及黃文政係業務
    總管，不屬於各會館，他們負責所有會館總業務，除了月例
    會外，平常工作上有什麼狀況黃文政及周麗蘭會向嚴程德回
    報；銷售畫作的10萬元，2萬1,000元是業務獎金，其中1,00
    0元是給周麗蘭及黃文政，該1,000元沒有作為公司營運的特
    定用途等情無訛。
  ⒊證人李祐儀於偵查中證稱：元映公司的負責人為周麗蘭；我
    販售德懿公司的畫作給客戶，並介紹客戶將畫作賣給元映公
    司，曾與元映公司的周麗蘭以電話聯繫過，確定合約的各項
    事宜及貨款領取的方式等語（見偵25321號卷二第287至289 
    頁）。證人張宗銘於偵查中亦證稱：每個月的業績我都是跟
    周麗蘭核對等語（見偵25321卷二第314至315頁）。證人鍾
    雅珍於偵查中證稱：周麗蘭是元映公司的負責人，客戶複製
    畫在元映的合約是周麗蘭看及用印的（見他1294卷六第124 
    至129頁）；於原確定判決一審亦證稱：元映公司主管是周
    麗蘭，我只有做報表給周麗蘭看，日報表（每天做）、週報
    表都要拿給周麗蘭審核；元映買回的契約要送回元映公司用
    印，送回元映公司，我會把還沒用印的合約收齊之後給主管
    周麗蘭等語（見原確定判決二審卷五第120至121頁）。關於
    元映公司買賣合約用印部分，周麗蘭於原確定判決一審亦坦
    承：我是元映公司負責人，除了買賣真跡畫、複製畫的業務
    外，我要負責簽署本來就制式的契約，嚴程德有交代我要核
    對所有契約日期、金額後蓋章等語在卷（見原審卷五第133 
    至134頁），凡此均足證聲請人係實際運作1018專案之業務
    總管，負責統計核對各會館業務副總之業績及元映公司合約
    、款項發放等事宜。
  ⒋綜上，原確定判決雖未論及聲請人之筆記本，惟聲請人之筆
    記本前揭內容尚不足以動搖原確定判決所認定的犯罪事實。
  ㈣美商圓緣公司之負責人為林璿筑之經濟部商工登記資料、美
    商圓緣公司曾於100年11月15日與中國四川省南充市文體局
    簽訂「文化創意事業交流合作意向書」與本案無關，且內容
    均不足以動搖原確定判決所認定的犯罪事實，茲分述如下：
　⒈美商圓緣公司之負責人為林璿筑之經濟部商工登記資料雖未
    為原確定判決所斟酌，然原確定判決認定之事實為嚴程德為
    香港商緣燁股份有限公司臺灣分公司（係美商圓緣公司在香
    港設立之緣燁股份有限公司在臺灣設立之子公司，下稱緣燁
    公司）、德懿公司及元映公司之實際負責人。周麗蘭為德懿
    公司之業務最高主管，並為元映公司董事長，為德懿公司、
    元映公司之行為負責人。緣燁公司提供臺灣中生代畫家之真
    跡畫作，授權德懿公司為臺灣唯一總代理，銷售真跡畫作之
    1018專案，並由會館業務人員以口述、廣告文宣或定期於各
    會館舉辦公開展覽會等方式，以投資理財之名義向不特定投
    資人推銷加入1018專案，其具體方式為⑴投資人先與德懿公
    司簽署「UAN畫作訂購三聯單」、「畫作簽收單」及「保證
    書申請表」，以每幅10萬元向德懿公司購入複製畫，價金由
    投資人以現金給付或匯入德懿公司之永豐商業銀行北桃園分
    行0000000000000號帳戶、兆豐國際商業銀行南崁分行00000
    000000000號帳戶。⑵投資人同時與元映公司簽署「畫作買賣
    合約書」，將所購入之複製畫轉售予元映公司。⑶元映公司
    （資金來自德懿公司）則自次月起，共分18期，按月將7,80
    0元匯入投資人所指定之帳戶，期滿投資人共可領得14萬400
    元（相當於年息46.14％）（見原確定判決第4至6頁），足見
    原確定判決所認定之事實與美商圓緣公司並無直接關係，故
    美商圓緣公司之負責人為林璿筑乙情與本案並無關係。況周
    麗蘭為德懿公司之業務最高主管，並為元映公司董事長，為
    德懿公司、元映公司之行為負責人乙情，原確定判決之認定
    並無違誤，理由如前揭三、㈢所述，於此不贅。故美商圓緣
    公司之負責人為林璿筑之經濟部商工登記資料亦不不足以動
    搖原確定判決所認定的犯罪事實。　
　⒉林璿筑曾代表美商圓緣公司於100年11月15日與中國四川省南
    充市文體局簽訂「文化創意事業交流合作意向書」，然本案
    之犯罪時間係自101年3月間起，而前揭「文化創意事業交流
    合作意向書」係於100年11月15日簽訂，與本案無關，不不
    足以動搖原確定判決所認定的犯罪事實。
　㈤綜上，原確定判決已詳敘其判斷依據及認定理由，聲請人所
    提出之前揭新證據經核難動搖原有罪之確定判決，即與刑事
    訴訟法第420條第1項第6款聲請再審之要件未符。本件聲請
    無理由，應予駁回。　　　　  
四、按109年1月8日修正公布，同月10日施行之刑事訴訟法增訂
    第429條之2前段規定，聲請再審之案件，除顯無必要者外，
    應通知聲請人及其代理人到場，並聽取檢察官及受判決人之
    意見。其立法意旨係為釐清聲請再審是否合法及有無理由，
    故除顯無必要者外，如依聲請意旨，從形式上觀察，聲請顯
    有理由而應裁定開始再審；或顯無理由而應予駁回，例如提
    出之事實、證據，一望即知係在原確定判決審判中已提出之
    證據，經法院審酌後捨棄不採，而不具備新規性之實質要件
    ，並無疑義者；或顯屬程序上不合法且無可補正，例如聲請
    已逾法定期間、非屬有權聲請再審之人、對尚未確定之判決
    為聲請、以撤回或法院認為無再審理由裁定駁回再審聲請之
    同一原因事實聲請再審等，其程序違背規定已明，而無需再
    予釐清，且無從命補正，當然無庸依上開規定通知到場聽取
    意見之必要，庶免徒然浪費有限之司法資源（最高法院109
    年度台抗字第263號裁定參照）。本件聲請人之聲請，本院
    既認顯無理由而應予駁回，自無通知聲請人到場聽取意見之
    必要，併此指明。
五、據上論斷，應依刑事訴訟法第434條第1項，裁定如主文。　
中　　華　　民　　國　　110 　年　　4 　　月　　26　　日
                  刑事第二十四庭審判長法　官  陳德民
                                      法　官  紀凱峰
                                      法　官  鄭富城
以上正本證明與原本無異。
如不服本裁定，應於收受送達後十日內向本院提出抗告狀。
                                      書記官  翁子婷
中　　華　　民　　國　　110 　年　　4 　　月　　26　　日
附件：